【裁判字號】    90,判,1673
【裁判日期】    900920
【裁判案由】    工商登記
【裁判全文】
最  高  行  政  法  院  判  決                    九十年度判字第一六七三號
    原      告  甲○○○
    送達代收人  任  兵        .
    被      告  台北市政府建設局
    代  表  人  黃榮峰
右當事人間因工商登記事件，原告不服經濟部中華民國八十八年十二月十四日經八八
內訴字第八八六三五四九○號再訴願決定，提起行政訴訟。本院判決如左︰
    主  文
原告之訴駁回。
訴訟費用由原告負擔。
    事  實
緣原告在萬華區○○街一四七巷五號三樓之十開設長青茶行，該建物領有台北市政府
工務局核發之七一使字第○二三一號使用執照，原核准用途為辦公室，原告於上址經
核准登記領有台北市政府核准之北市建一商號（八四）字第二一一三六一號營利事業
登記證，其營業項目為各種茶葉買賣、各種盒裝瓶裝罐裝之果汁汽水買賣（現場限作
辦公室使用，不得為貯藏、展示、製造、加工、批發、零售場所使用且現場不得貯存
機具）。嗣台北市政府警察局萬華分局於八十八年一月二十七日十四時三十分至現場
查獲原告未經核准擅自經營茶藝館業務，案移被告處理，以原告違反商業登記法第八
條第三項規定，乃依同法第三十三條規定，以八十八年二月二十六日北市建一字第八
八二一○六四九號函，命令停止經營登記範圍外之業務，並處以原告三千銀元（折合
新臺幣九千元）罰鍰。原告不服，循序向台北市政府、行政院經濟部提起訴願、再訴
願，均遭駁回在案，遂向本院提起行政訴訟。茲摘敘兩造訴辯意旨如次：
原告起訴意旨略謂：原告自八十四年十月二十四日領得營利事業登記證並開業以來，
近四年之久，均誠實納稅，開立統一發票，市府並未派員複查或告知違反營業項目。
原告開設荼行，經營零售業務，性質近似老人休閒活動中心，每杯清荼僅收取一百元
，營業時間上午八時至下午六時止，營業對象均為年邁市民，或對奕象棋，或欣賞國
劇錄音帶，業務單純，絕無色情。況原告係承接前手，不明表裡，至為之賣茶，係因
有台北市政府發給長青茶行北市建一商（八四）字第二一一三六號營利事業登記證，
可為茶葉買賣，故賣茶應該包括在內。是以對原處分及所為訴願及再訴願決定實難折
服，爰依法起訴，請均院判決均予撤銷，以維原告權益等語。
被告答辯意旨略謂：一、按「商業不得經營其登記範圍以外之業務。」、「違反第八
條第三項規定者，主管機關除命令商業停止其經營登記範圍以外之業務外，處商業負
責人一千元以上五千元以下罰鍰；其拒不遵令停止經營登記範圍以外之業務者，由主
管機關再處商業負責人三千元以上一萬五千元以下罰鍰。」八十八年十二月二十九日
修正公布前之商業登記法第八條第三項、第三十三條第一項定有明文。二、本案原告
未經申請核准，擅自於該址設置四十張桌椅經營飲料店（茶藝館）業務額已超出核准
登記範圍，為本府警察局萬華分局查獲，製作實地檢查（查訪）紀錄表並經原告簽名
確認無誤。被告核依上揭法令規定於八十八年二月二十六日以北市建一字第八八二一
○六四九號函處罰鍰並命令停止經營登記範圍以外之業務，應無違誤。三、有關原告
所提行政訴訟理由：「開店迄今相關單位未告知違反營業項目，經營業務單純並無色
情乙節」，按人民依法申請營業行為本為其權利，然亦有遵行法規規定申請合法營業
項目以為適法之義務，而原告以其本身未能申請合法營業項目登記，推卸行政機關未
告知其違反規定，有本末倒置之嫌，蓋原告於申請營利事業登記證時即須了解其本身
欲經營業務為何，依實際申請核准登記之業務經營。而按行政罰係指行政機關對於人
民違反行政法上義務者所科之處罰，依司法院釋字第二七五號解釋：「人民違反法律
上義務而應受行政罰之行為，法律無特別規定時，雖不以出於故意為必要，仍須以過
失為其責任要件。但應受行政罰之行為，僅須違反禁止規定或作為義務，而不以發生
損害或危險為其要件者，推定為有過失，於行為人不能舉證證明自己無過失時，即應
受罰。．．．」，所謂「僅須違反禁止規定或作為義務，而不以發生損害或危險為其
要件者」，係指有作為或不作為義務，一經違反即構成行政罰之要件，不以發生損害
或危險為其要件。四、有關原告所提行政訴訟理由：「使用執照原核准用途為『辦公
室』，因其為承租人，並非業主故不知其事，但系爭建築物已核發營利事業登記證，
原告為之營業，不作辦公室用，錯不在我乙節」，查系爭建築物使用執照用途為辦公
室，未辦理用途變更核准為茶藝館使用前，不得違規作茶藝館使用，原告於提起訴願
時已坦承經營性質近似老人休閒活動中心，營業對象均為年邁市民，或對奕象棋，或
欣賞國劇錄音帶。則其營業項目顯然超出茶葉買賣（限辦公室）使用，原告明知營利
事業登記建物限作辦公室使用，卻辯稱其為承租人，對房屋使用限制，不明內情，顯
有悖常理，況且原告與屋主租賃契約如何訂定？內容為何？係私法關係，尚非行政機
關所能置喚，而依首揭商業法令規定，原告開業前即應請領合法執照始得營業，基此
，被告依法所為之裁處，並無不當。五、有關原告所提行政訴訟理由「僅為茶館，不
是茶藝館，．．．營利事業登記證，可為茶葉買賣，賣茶應該包括在內，不吃茶，不
知茶葉好壞，誰買？既可營業，足證非屬一般辦公室乙節」，依經濟部所訂公司行號
營業項目代碼表規定，所謂食品、飲料零售業係指：食品飲料，如油、鹽、味精、罐
頭、餅乾、糖果、糖、飲料、蛋類、點心、麵條、麵包、豆腐、麵粉、咖啡、山產、
乾果、茶類、熟食、調味料、乳製品、麵食品、醃製食品、罐頭食品、冷凍調理食品
、特產、土產等零售之行業；而所謂飲料店業係指：凡從事茶、咖啡、冷飲、水果等
點叫後供應顧客飲用之行業。包括茶藝館、咖啡店、冰果店、冷飲店等。原告經核准
之營利事業登記證營業項目為：１、各種茶葉買賣２、各種盒裝瓶裝罐裝之果汁汽水
買賣（現場限作辦公室使用，不得為貯藏、展示、製造、加工、批發、零售場所使用
且現場不得貯存機具），其營業項目均有明載其可經營之項目，且有限制現場僅為辦
公室使用，卻辯稱「僅為茶館，不是茶藝館，．．．營利事業登記證，可為茶葉買賣
，賣茶應該包括在內，不吃茶，不知茶葉好壞，誰買？既可營業，足證非屬一般辦公
室」，來規避責任，顯為狡辯。綜上所述，原告所辯顯屬遁辭，不足採信，被告依首
揭法條所為裁處，尚無違誤，原告之訴顯無理由，請依法駁回原告之訴等語。
    理  由
一、按「商業不得經營其登記範圍以外之業務」、「違反第八條第三項規定者，主管
機關除命令商業停止其經營登記範圍外之業務外，處商業負責人一千元以上五千元以
下罰鍰；其拒不遵令停止經營登記範圍以外之業務者，由主管機關再處商業負責人三
千元以上一萬五千元以下罰鍰」，分別為民國八十八年十二月二十九日修正公布前之
行為時商業登記法第八條第三項、第三十三條第一項所明定。二、本件原告雖領有被
告核發之北市建一商號（８４）字第二一一三六一號營利事業登記證，核准登記在台
北市○○區○○街一四七巷五號三樓之十開設長青茶行，其營業項目為各種茶葉買賣
、各種盒裝瓶裝罐裝之果汁汽水買賣（現場限辦公室使用，不得為貯藏、展示、製造
、加工、批發、零售場所使用且現場不得貯存機具），其營業項目並無「飲料店」業
務之經營；其未經申請核准，擅自於該址設置四十張桌椅經營飲料店（茶藝館）業務
，為台北市政府警察局萬華分局查獲，並製作實地檢查（查訪）紀錄表且經原告簽名
確認無誤附卷可稽，事證明確，被告依行為時前揭規定以八十八年二月二十六日北市
建一字第八八二一○六四九號函對之處以罰鍰銀元參仟元（折合台幣九千）罰鍰並命
令其停止經營登記範圍以外之業務，於法尚無不合。原告不服，循序提起行政爭訟，
起訴意旨詳如事實欄所載，重點略謂：(一)、茶行自民國八十四年十月二十四日申請營
利事業登記並開業迄今近四年，相關單位未派員告知違反營業項目，又其茶行零售業
務．．．，業務單純，絕無色情。(二)使用執照原核准用途為「辦公室」，因其為承租
人，並非業主故不知其事，但系爭建築物已核發營利事業登記證，原告為之營業，不
作辦公室用，錯不在我。(三)僅為茶館，不是茶藝館，．．．營利事業登記證，可為茶
葉買賣，賣茶應該包括在內，不吃茶，不知茶葉好壞，誰買？既可營業，足證非屬一
般辦公室。三、經查：(一)、本案原告未經申請核准，擅自於該址設置四十張桌椅經營
飲料店（茶藝館）業務顯已超出核准登記範圍，為台北市政府萬華分局查獲，製作實
地檢查（查訪）紀錄表並經原告簽名確認無誤。(二)、原告於申請營利事業登記證時即
須了解其本身欲經營業務為何，依實際申請核准登記之業務經營，自不以相關單位未
告知其違反營業項目為由而免責。(三)、系爭建築物使用執照用途為辦公室，未辦理用
途變更核准茶藝館使用前，不得違規作茶藝館使用，原告於提起訴願時已坦承經營性
質近似老人休閒活動中心，營業對象均為年邁市民，或對奕象棋，或欣賞國劇錄音帶
。則其營業項目顯然超出茶葉買賣（限辦公室）使用，原告明知營利事業登記建物限
作辦公室使用，卻辯稱其為承租人，對房屋使用限制，不明內情，顯有悖常理，況且
原告與屋主租賃契約如何訂定？內容為何？係私法關係，尚非行政機關所能置喙。(四)
依經濟部所訂公司行號營業項目代碼表規定，所謂食品、飲料零售業係指：食品飲料
，如油、鹽、味精、罐頭、餅乾、糖果、糖、飲料、蛋類、點心、麵條、麵包、豆腐
、麵粉、咖啡、山產、乾果、茶類、熟食、調味料、乳製品、麵食品、醃製食品、罐
頭食品、冷凍調理食品、特產、土產等零售之行業；而所謂飲料店業係指：凡從事茶
、咖啡、冷飲、水果等點叫後供應顧客飲用之行業。包括茶藝館、咖啡店、冰果店、
冷飲店等。原告經核准之營利事業登記證營業項目為：1.各種茶葉買賣2.各種盒裝瓶
裝罐裝之果汁汽水買賣（現場限作辦公室使用，不得為貯藏、展示、製造、加工、批
發、零售場所使用且現場不得貯存機具），其營業項目均有明載其可經營之項目，且
有限制現場僅為辦公室使用，原告所稱「僅為茶館，不是茶藝館，．．．營利事業登
記證，可為茶葉買賣，賣茶應該包括在內，不吃茶，不知茶葉好壞，誰買？既可營業
，足證非屬一般辦公室」之詞，顯係卸責之詞，尚不足採。四、綜上所述，原告未經
申請核准，擅自於該茶行之地址設置四十張桌椅經營飲料店（茶藝館）業務，自屬經
營登記範圍以外之業務，被告命令原告停止經營登記範圍以外之業務，並處以原告三
千銀元（折合新台幣九千元）罰鍰，於法尚無不合。況且比較修正前與修正後之商業
登記法有關規定，以適用修正前之商業登記法較有利於原告。訴願決定及再訴願決定
遞予維持原處分並無違誤，原告起訴意旨經查無理由，應予駁回。
據上論結，本件原告之訴為無理由，爰依行政訴訟法施行法第二條、行政訴訟法第九
十八條第三項前段，判決如主文。
中    華    民    國      九十      年      九        月      二十      日
                    最 高 行 政 法 院  第 二 庭
                                審 判 長 法  官      陳  石  獅
                                         法  官      鄭  淑  貞
                                         法  官      彭  鳳  至
                                         法  官      高  啟  燦
                                         法  官      黃  合  文
右  正  本  證  明  與  原  本  無  異
                                         法院書記官  蘇  金  全
中    華    民    國      九十      年      九        月    二十六      日


司法院資訊處製作；財團法人民間司法改革基金會備份。
